【裁判字號】    94,易,219
【裁判日期】    950126
【裁判案由】    詐欺
【裁判全文】
臺灣新竹地方法院刑事判決               94年度易字第219號
公  訴  人  臺灣新竹地方法院檢察署檢察官
被      告  丙○○
     （原名彭春來）
上列被告因詐欺案件，經檢察官起訴（九十四年度偵緝字第五四
號），本院判決如下：
    主  文
丙○○無罪。
    理  由
一、本件公訴意旨略以：被告彭春來（嗣於民國九十四年十二月
    十三日改名為丙○○）於八十八年間，未經被害人即其妻甲
    ○○（嗣於九十一年九月五日離婚）同意，即以被害人甲○
    ○名義參加由告訴人乙○○擔任會首之互助會，使告訴人及
    其他會員陷於錯誤，誤以為係被害人甲○○委託被告表示欲
    參加互助會而同意參加，約定自八十八年二月五日起，每月
    五日在新竹市○○路五五九號二樓開標，嗣被告於同年六月
    五日，冒用被害人甲○○之名義，以不詳金額投標並標得會
    款，並使告訴人及其他活會會員陷於錯誤，而分別交付共新
    台幣十六萬八千元會款予被告，迄八十八年七月，被告即避
    不見面，告訴人向被害人甲○○詢問後始查悉上情。而認被
    告涉有刑法第三百三十九條第一項之詐欺取財罪嫌等語。
二、按犯罪事實應依證據認定之，無證據不得認定犯罪事實。刑
    事訴訟法第一百五十四條第二項定有明文。次按告訴人之告
    訴，係以使被告受刑事訴追為目的，是其陳述是否與事實相
    符，仍應調查其他證據以資審認，最高法院五十二年臺上字
    第一三００號亦著有判例。又按認定不利於被告之事實須依
    積極證據，苟積極證據不足為不利於被告事實之認定時，即
    應為有利於被告之認定（最高法院三十年上字第八一六號判
    例意旨參照）；認定犯罪事實所憑之證據，雖不以直接證據
    為限，間接證據亦包括在內；然而無論直接或間接證據，其
    為訴訟上之證明，須於通常一般之人均不致有所懷疑，而得
    確信其為真實之程度者，始得據為有罪之認定（最高法院七
    十六年臺上字第四九八六號判例意旨參照）；檢察官對於起
    訴之犯罪事實，倘其所提出之證據，不足為被告有罪之積極
    證明，或其指出之證明方法，無從說服法院以形成被告有罪
    之心證，基於無罪推定之原則，自應為被告無罪判決之諭知
    （最高法院九十二年臺上字第一二八號判例意旨參照）。另
    按刑法第三百三十九條第一項詐欺罪之成立，以意圖為自己
    或第三人不法所有，以詐術使人將本人或第三人之物交付為
    要件。所謂以詐術使人交付，必須被詐欺人因其詐術而陷於
    錯誤，若其所用方法，不能認為詐術，亦不致使人陷於錯誤
    ，即不構成該罪。（最高法院四十六年台上字第二六０號判
    例意旨參照）。
三、公訴人認被告涉有前揭詐欺取財罪嫌，無非以被告於偵訊時
    業已坦承，及告訴人、被害人甲○○於警詢、檢察官偵訊、
    本院九十二年度竹簡字第四一０號審理時之指述，被害人魏
    應全、謝文龍警詢之指述、會員名冊影本二份等為其依據。
四、被告之答辯：
    訊據被告固不否認上開未經其妻甲○○之同意即以被害人甲
    ○○名義參加告訴人所召集之互助會一會，嗣於八十八年六
    月五日以一千二百元標取甲○○名義之互助會，並取得告訴
    人所收取交付之十八萬二千三百元會款，嗣於八十八年七月
    間即未再繳納死會會款等事實，惟堅詞否認有何詐欺取財犯
    行，辯稱：伊雖未經過甲○○同意而以渠名義參加一會，但
    當時伊除了以甲○○名義參加一會外，亦以自己名義參加一
    會，二會會款均是伊在繳納，伊參加時因為怕他人誤以為伊
    很有錢，所以其中一會才用甲○○名義參加，伊標得會款後
    因為工作上受到上司壓迫，精神快要崩潰，所以出國，並非
    逃避會款等語。
五、本院認定被告並未成立犯罪之依據：
  (一)前開被告未經甲○○同意即以甲○○名義參加告訴人之互助
    會一會，並於八十八年六月五日標取會款，嗣自八十八年七
    月起出國即未再繳納會款之事實，迭經被告於偵訊、本院準
    備程序、審理時供承在卷，並經告訴人、被害人甲○○指述
    （見九十三年度偵字第一五九六號卷第三至六頁、第二十三
    至二十六頁、第四十六至四十七頁、第六十一至六十二頁、
    九十四年度偵緝字第五四號卷第二十八至二十九頁），並有
    會員名冊、會單、入出境查詢結果等附卷足佐（見九十三年
    度偵字第一五九六號卷第十二、十三頁、本院卷），堪信為
    真實。
  (二)本件被告固然未經甲○○同意而以甲○○名義參加告訴人之
    互助會，業如前述，且告訴人指稱有問過被告是否經過甲○
    ○同意，被告表示可以沒問題（見本院審理筆錄第六頁），
    然告訴人此部分所指被告有詐稱經過甲○○同意，僅有告訴
    人單方面之指訴，並無其他證據足以支持，況被告參加互助
    會時係向告訴人告以其欲參加二會，其中一會用其太太即甲
    ○○名義參加，告訴人並未反對一節，經告訴人於本院審理
    時自承：「不知道被告有無得到其太太同意，我邀他參加時
    ，他說他要參加二會，一會用他太太名義參加，我沒有反對
    ，被告就說自己參加一會，以他太太名義參加一會」等語（
    參本院審理筆錄第五至六頁），從此入會過程可知，被告於
    參加時係明確向告訴人表示自己要參加二會，僅其中一會以
    甲○○名義參加，而非向告訴人表示甲○○也要參加一會，
    則告訴人主觀上顯然知悉二會均為被告所參加，僅其中一會
    係借用甲○○名義參加，此亦為民間互助會常見情形，告訴
    人顯非基於誤認甲○○本身確有參加一會始同意被告以甲○
    ○名義參加一會，此從本件互助會亦有編號二、三之會員王
    俊穎一人即參加二會，有前開會單在卷可稽，足徵告訴人並
    未限制各會員每人僅能參加一會，縱使被告二會均是使用自
    己名義參加，告訴人亦會同意，是告訴人同意被告以甲○○
    名義參加一會，顯無錯誤可言。
  (三)被告參加互助會後，以其名義及甲○○名義之互助會均有按
    時繳交八十八年二、三、四月份之會款，嗣先後於八十八年
    五月五日、同年六月五日標得以其名義、甲○○名義參加之
    互助會，本件被告以甲○○名義所參加之會得標部分取得告
    訴人及其他會員所交付之會款計十八萬二千三百元，係基於
    互助會契約，且並無證據證明其競標時有冒用甲○○名義製
    作標單而施用詐術，此外，告訴人本件互助會，並未限制同
    一會員不得連續得標或一會得標後剩餘一會需經過幾會後始
    可再得標，亦有會單說明事項可參，是被告標取以甲○○名
    義所參加一會部分而取得告訴人及其他會員十八萬二千三百
    元亦難認有何施用詐術可言。
  (四)雖被告於八十八年六月五日得標後，八十八年七月份起即未
    再繳納後續款項，乃不爭之事實，惟此係被告取得會款後之
    事由，究不得以此推測被告參加互助會之初及標得會款時有
    何係施用詐術而構成詐欺取財，是本件純屬民事糾葛，被告
    事後未繳納會款之行為雖不足取，亦不得以詐欺取財罪相繩
    。
  (五)綜上，檢察官所舉證據並不足以使本院形成被告有本件詐欺
    取財犯行之確信，復查無其他積極之證據證明被告有檢察官
    所指詐欺取財之犯行，即應諭知被告無罪，以免冤抑。
五、據上論斷，應依刑事訴訟法第三百零一條第一項，判決如主
    文。
本案經檢察官黃逸帆到庭執行職務。
中    華    民    國    95    年    1     月    26    日
                  刑事第三庭審判長法  官  汪銘欽
                                  法  官  劉兆菊
                                  法  官  黃美盈
如不服本判決，應於送達後十日內向本院提出上訴狀（應附繕本
），上訴於臺灣高等法院。
以上正本證明與原本無異。
中    華    民    國    95    年    1     月    26    日
                                  書記官  吳尚文


司法院資訊處製作；財團法人民間司法改革基金會備份。
